臺北高等行政法院判決
　　　　　　　　　　　　　　　　　　　92年度訴字第4698號
　　　　　　　　　　　　　　　.
原　　　告　甲○○
被　　　告　經濟部智慧財產局
代　表　人　蔡練生（局長）
訴訟代理人　乙○○
上列當事人間因商標評定事件，原告不服經濟部中華民國92年8
月22日經訴字第09206217640號訴願決定，提起行政訴訟，本院
判決如下：
　　主  文
原告之訴駁回。
訴訟費用由原告負擔。
　　事  實
一、事實概要：
    原告於民國91年2月8日以「台專PAT」商標（下稱系爭商標
    ），作為其註冊第580331「台專」商標之聯合商標，指定使
    用於當時商標法施行細則第49條所定商品及服務分類表第11
    類之熱水器、瓦斯爐、瓦斯點火器、瓦斯爐、熱水器之爐火
    調整器及瓦斯爐開關等商品，向被告申請註冊，經被告核准
    列為註冊第0000000號聯合商標。嗣被告之商標審查員以該
    聯合商標有違註冊時商標法第37條第10款之規定，對之提請
    評定，案經被告審查，以92年5月21日中台評字第920109號
    商標評定書為系爭商標之註冊應為無效之處分。原告不服，
    提起訴願，經遭決定駁回，遂向本院提起行政訴訟。
二、兩造聲明：
　(一)原告聲明：
    （原告未於準備程序及言詞辯論期日到場，聲明及陳述依其
    起訴狀所為而記載）
    1.訴願決定及原處分均撤銷。
    2.訴訟費用由被告負擔。
　(二)被告聲明：
    1.駁回原告之訴。
    2.訴訟費用由原告負擔。
三、兩造之爭點：系爭商標指定使用於當時商標法施行細則第49
    條所定商品及服務分類表第11類之商品，有否商標圖樣上之
    文字、圖形、記號、顏色組合或其聯合式，係表示申請註冊
    商標所使用商品之形狀、品質、功用、通用名稱或其他說明
    者，而構成註冊時商標法第37條第10款之違反？
　(一)原告主張之理由：
    1.依商標的使用規定，在其獨立標示時是否具商標設計標示
      功能，即供消費者為簡便的判別為主要，且係待一般消費
      者於消費時依普通所用之注意觀之。是以一商標的標示其
      在經設計，且貼識於明顯的位置，供消費者可簡易判讀其
      標示效果下，對其圖文的組合上，自不可做多層次的深思
      或聯想。以被告所為的論據及觀點，其純以「PAT」與台
      專兩中文之字義做解讀，直指消費者均具有專業的專利認
      知與素養之看法，便為整體中英文之組合商標完全否定的
      論斷。若果真如被告的論據，以本案初審時又如何會獲准
      註冊，此為不合實際使用事實之論據之一，因被告其係為
      專利商標之專責審查機關，審查人員在第一時間與無預設
      定義下，初審便准予註冊，其自有客觀基礎，所為的審斷
      結論應屬較客觀公正。
    2.被告評定時，其以單純的PAT擴大解釋其定義，並與系爭
      商標之台專兩字做字面上的中英文翻譯式聯想，按其以深
      入式單向解釋評論模式，顯與商標的創意及實際設計理念
      不盡相同，更不合使用的客觀與事實。尤其在標示的視覺
      印象上，更有極大的距離，試問每一消費者在購物時，首
      先視其商品種類，商標則僅是判別製造商家的參考，故以
      商標的標示，尤如是一個人的名字般，其本以是否具客觀
      標示功效為主要，而不在於其所具中英文意義為主要，更
      非以中、英文間之相互連結意義做為整體商標的辨識。
    3.原處分指PAT為一般專利權簡寫之說法。按以專利權的標
      示通常位於非商品的主要部分，且均以完整專利權標示，
      由諸多證據資料標示範例中即可看到，其間均列有相關專
      利權號數，尤其在印刷刊物上，不僅為「PAT.O00000」專
      利權號數的標示，若為外國專利權時，仍需將各國簡稱標
      列於前。是以專利權的標示，PAT並非獨立標記，而此顯
      亦已為原訴願決定機關所接受，惟其仍以系爭商標設計配
      合台專使用，有被解釋為台灣專利的說法，按以正確的專
      利權標示，其不僅於標示上與系爭商標有明顯不同，更且
      以實際標示印刷位置、方式均有明顯不同，根本不能相提
      並論。再以系爭商標的使用，其明顯由「台專PAT」共同
      組合排列而成，標列於商品主要位置，方便購買人購買時
      的簡便檢視，故就標示的方式、商標整體型態，實與PAT
      顯示有著極明顯的不同。而此一使用及實際標示的視覺效
      果差異事實，早於系爭商標申請註冊之初，便應為原審查
      所仔細比對審核認可後，才核准註冊，其根本無商品說明
      之顧慮。
    4.被告以PAT與台專做相關聯性的解釋說明，其所為說文解
      字的否定方式，相較於一般消費者對商標的認知與使用，
      實有極明顯的距離，如「味王」或「味丹」等，其用於一
      般調味佐料品之標示使用，其為何無調味品之王或調味用
      仙丹之商品說明顧慮。是以被告明顯有選擇式的審查說明
      ，徒然有畫蛇添足之感覺，尤以前述諸項前案商標之註冊
      及使用上，顯然均無審查上所述之顧慮，究其主因在於商
      標的標示目的在於揭示自己營業之商品，確具使用之意思
      ，以一般消費者對商標之識別自以完整標示之型態為判別
      之視覺記憶，故以商標設計其或有以圖樣、文字等特殊不
      同的組合，而以一組合之商標式樣，其代表創設者為自己
      使用商品所欲予人的印象標示，其在無相似或相同組合的
      事實下，就商標的使用上，自分別有其獨立使用的空間與
      標示顯著性，以一般的消費者又如何能去揣測標示者商標
      構示之意思。
    5.針對系爭商標的評定行為，由費嘉駒提供相關專利權標示
      範例型錄，而商標審查員便依該等證據做為依職權評定處
      分，然其間諸證據完全看不到系爭商標之標示模式，均係
      完整且標準的專利權號標示，其與系爭商標式樣顯有極大
      差異，被告之相關審查人員對「專利權號」及PAT標示的
      知識，自不能與一般的消費大眾的認知相比。以系爭商標
      之註冊申請，當無前述商品說明的顧慮，才會初審便准予
      註冊登記，為何又會有後示的評定撤銷註冊之處分，其再
      次顯現審查人員對商標法認知的錯亂與專業不足事實，其
      明顯有審查自信度的不足，才會有由檢舉人的粗略資料（
      按其並非循正規評定之程序），便自行串指本案的商標可
      能有台灣專利的說明意旨。由舉證中根本未見有類似本案
      的整體標示模式，是依其所指可能有被誤認為台灣專利之
      意的說法，純為評定者一己主張，以商標標示之型態，自
      不應做拆解式的字面組合解釋或考量，而應依一般消費大
      眾認知之普通方式做判定。以本案是否有該前述的使用標
      示疑慮為主要，若無，則其一再以字面組合非議本案的商
      標設計，顯有矯枉過正的感覺，完全不合商標註冊審查之
      基準與規範。
　(二)被告主張之理由：
    1.按「凡文字、圖形、記號、顏色組合或其聯合式，係表示
      申請註冊商標所使用商品之形狀、品質、功用、通用名稱
      或其他說明者」，不得申請註冊，為前揭商標法第37條第
      10款所明定。而商標圖樣之文字、圖形、記號、顏色組合
      或其聯合式，依社會一般通念，如為商品本身之說明或與
      商品本身之說明有密切關連者，即有該條款不得申請註冊
      之適用，與習慣上是否通用無關。所謂商品之說明，則應
      觀察商標圖樣之文字、圖形等，與商品本身之關係是否可
      說明商品而定。
  　2.查系爭商標圖樣係由中文「台專」及外文「PAT」所構成
      ，其中外文「PAT」有「PATENT」（專利權）縮寫之意，
      結合中文「台專」二字，以之標示於商品易使消費者聯想
      其產品擁有台灣專利之意。又外文「PAT」為一般業界表
      示專利商品說明之方式或用語，此有84年8月及89年3月、
      8月份之台灣五金雜誌、業界檢送之證明書及業界標示於
      商品之照片影本、商品實物等證據資料附卷可稽。從而原
      告以中文「台專」結合外文「PAT」作為系爭商標圖樣申
      請註冊，指定使用於熱水器，瓦斯爐，瓦斯點火器，瓦
  　　斯爐、熱水器之爐火調整器，瓦斯爐開關商品，依社會一
      般通念，易使一般消費者認為其商品具有我國專利權，自
      為直接明顯表示該等商品之說明，應有前揭法條規定之適
      用。
  理  由
甲、程序方面：
    本件原告經合法通知，無正當理由，未於言詞辯論期日到場
    ，核無行政訴訟法第218條準用民事訴訟法第386條各款所列
    情形，爰依被告之聲請由其一造辯論而為判決，合先敘明。
乙、實體方面：
一、按評定商標之註冊有無違法事由，依其註冊公告時之規定，
    為現行商標法第52條所明定。系爭商標係於92年2月1日核准
    註冊，有商標註冊簿影本在卷可憑。本件商標之評定應適用
    91年5月29日施行之商標法。又商標圖樣上之文字、圖形、
    記號、顏色組合或其聯合式，係表示申請註冊商標所使用商
    品之形狀、品質、功用、通用名稱或其他說明者，不得申請
    註冊，復為系爭商標註冊時商標法第37條第10款所明定。該
    款之立法意旨係在維護同業間之公平競爭秩序。而所謂「商
    品之說明」，係指商標圖樣之文字、圖形、記號或其聯合式
    ，依社會一般通念，如為商品本身之說明或與商品本身之說
    明有密切關連者，即不得申請註冊，不以一般製造、經銷該
    項商品者所共同使用為必要。
二、系爭「台專PAT」聯合商標圖樣係由中文「台專」及外文「P
    AT」所組成，其中外文「PAT」為一般業界表示專利商品之
    方式或用語，此有84年8月、89年3月及同年8月份之台灣五
    金雜誌、業界出具之證明書、業界標示於商品之照片及商品
    實物等證據資料附於原處分卷可稽。且外文「PAT.」亦有「
    PATENT」（專利權）縮寫之意，有附於處分卷之英文字典節
    本影本足據。因此，外文「PAT」結合中文「台專」二字，
    以之標示於商品，易使消費者聯想該商品擁有我國專利之意
    。原告雖主張專利權的標示通常位於非商品的主要部分，且
    均以完整專利權標示，其間均列有相關專利權號數，尤其在
    印刷刊物上，不僅為「PAT.O00000」專利權號數的標示，若
    為外國專利權時，仍需將各國簡稱標列於前，因此，PAT 並
    非獨立標記，以正確的專利權標示，其不僅於標示上與系爭
    商標有明顯不同，且實際標示印刷位置、方式亦均有明顯不
    同等等。
三、但查，依原處分卷附之台灣五金雜誌、業界標示於商品之照
    片影本及商品實物等證據資料觀之，業界於實際使用時，有
    關專利權之標示，其中有標示「PAT.」者，亦有標示「PAT
    」者，故「PAT」予一般消費者之印象仍係「PATENT」（專
    利權）縮寫之意。至有無專利權號數之標示，並不影響「
    PAT」係表示專利商品之方式或用語。且系爭聯合商標圖樣
    係由「PAT」結合中文「台專」所組成，以之標示於商品上
    ，自易使相關業者及消費者聯想其商品擁有我國專利之意，
    已如前述。且系爭聯合商標所指定使用之熱水器、瓦斯爐、
    瓦斯點火器、瓦斯爐、熱水器之爐火調整器及瓦斯爐開關等
    商品，國內外廠商產製該等商品獲准我國專利權者所在多有
    。從而，原告以「台專PAT」作為系爭聯合商標圖樣，指定
    使用於前揭商品，依社會一般通念，易使一般消費者認其商
    品具有我國專利權，自屬直接明顯表示該等商品有關之說明
    ，應有首揭法條規定之適用。原告主張被告之相關審查人員
    對「專利權號」及PAT標示的知識，自不能與一般的消費大
    眾的認知相比，以系爭商標之註冊申請，當無前述商品說明
    的顧慮，被告以PAT與台專做相關聯性的解釋說明，其所為
    說文解字的否定方式，相較於一般消費者對商標的認知與使
    用，實有極明顯的距離云云，非屬可採。至原告所指如「味
    王」或「味丹」等，其用於一般調味佐料品之標示使用，其
    為何無調味品之王或調味用仙丹之商品說明顧慮被告明顯有
    選擇式的審查說明一節。經查，原告所指他案商標圖樣與本
    件不同，案情有異，基於商標審查個案拘束原則，自不能以
    彼例此，執為有利原告判斷之論據。
四、從而，被告以系爭商標圖樣有違註冊時商標法第37條第10
    款規定而為系爭商標註冊應為無效之處分，於法應無不合，
    訴願決定予以維持，亦屬妥適，原告主張前詞，聲請撤銷原
    處分及訴願決定，為無理由，應予駁回。
據上論結，本件原告之訴為無理由，爰依行政訴訟法第98條第3
項前段、第218條，民事訴訟法第385條第1項前段，判決如主文
。
中　　華　　民　　國　　94　　年　 　1　　月　 31  　 日
                        第一庭 審判長 法　官  姜素娥
           　　　　　　　　　　　　 　法　官  吳東都
           　　　　　　　　　　　　 　法　官  陳國成
上為正本係照原本作成。
如不服本判決，應於送達後20日內向本院提出上訴狀並表明上訴
理由，如於本判決宣示後送達前提起上訴者，應於判決送達後20
日內補提上訴理由書（須按他造人數附繕本）。
中　　華　　民　　國　　94　　年　 　2　　月　　1　　 日
　　　　　　　　　　　　              書記官  王英傑
